【裁判字號】    90,重上更(五),46
【裁判日期】    901031
【裁判案由】    偽造文書
【裁判全文】
臺灣高等法院刑事判決                        九十年度重上更(五)字第四十六號
    上  訴  人
    即  被  告  丙○○
    指定辯護人  本院甲○
右上訴人因偽造文書等案件，不服臺灣臺北地方法院八十一年度訴字第二八六○號，
中華民國八十二年六月二十五日第一審判決（起訴案號：臺灣臺北地方法院檢察署八
十一年度偵字第一六一○二號），提起上訴，本院判決後，經最高法院第五次發回，
本院更為判決如左：
    主  文
原判決撤銷。
丙○○無罪。
    理  由
一、公訴意旨略以：丙○○明知其罹患精神病，已心神喪失之兄長陳勝祥所有，坐落
    臺北市○○區○○路三五六巷六號一樓及同路四四三巷六號一樓房地之權狀，由
    其父丁○○保管並未遺失，竟於民國七十九年十月十一日，唆使陳勝祥向臺北市
    中山地政事務所申報遺失，請求補發權狀，使該管公務員登載於職務上所掌之公
    文書，足以生損害於陳勝祥及房地登記之正確性。嗣於公告期間，因丁○○提出
    異議，始未獲發新權狀。丙○○復意圖為自己不法之所有，於八十一年一月八日
    ，先向其母取得四四三巷（起訴書誤為三五六巷）房地之權狀，乘陳勝祥心神喪
    失，致使不能抗拒，令彼簽名、蓋印，以該房地為抵押物，供其所營鈺守貿易有
    限公司（下稱鈺守公司）向臺北區中小企業銀行（現改制為臺北國際商業銀行，
    下稱北企）借款新臺幣（下同）四百四十五萬元，並為借款之保證人，因之得取
    財產上不法之利益。案經丁○○訴請偵辦，因認丙○○犯有刑法第二百十四條使
    公務員登載不實罪，及同法第三百二十八條第一項強盜罪等罪嫌云云。
二、按犯罪事實應依證據認定之，無證據不得推定其犯罪事實，刑事訴訟法第一百五
    十四條定有明文。又認定不利於被告之事實，須依積極證據，茍積極證據不足為
    不利於被告之認定時，即應為有利於被告之認定，更不必有何有利之證據，最高
    法院著有三十年上字第八一六號判例可稽。至於「告訴人之告訴，係以使被告受
    刑事訴追為目的，是其陳述是否與事實相符，仍應調查其他證據以資審認」（最
    高法院五十二年臺上字第一三００號判例意旨參照），又其「陳述如無瑕疵，且
    就其他方面調查又與事實相符，固足採為科刑之基礎，倘其陳述尚有瑕疵，則在
    未究明前，遽採為論罪科刑之根據，即難認為適法」（最高法院六十一年臺上字
    第三０九九號判例意旨參照）。
三、訊據上訴人即被告丙○○堅詞否認前開偽以權狀遺失申請補發，及使陳勝祥不能
    抗拒而簽章，向北企借款並為保證人等犯行，辯稱：陳勝祥與告訴人丁○○均為
    鈺守公司股東之一。陳勝祥雖罹有幻想症，然並未達於心神喪失之程度，且自七
    十五年至八十年三月間，曾在鈺守公司任送貨員。七十九年間，鈺守公司負債，
    欲以陳勝祥所有之房地設定抵押向銀行申請貸款，但其與陳勝祥均不知權狀何在
    ，經向丁○○查詢未果，其才陪同陳勝祥一起去委請代書，以權狀遺失申請補發
    。又鈺守公司一向與北企有金融往來，當時鈺守公司急需資金週轉，遂由家族成
    員包括丁○○、陳勝鋒、陳勝誥、戊○○、己○○、乙○○等人與伊開會商定，
    以四四三巷房地向北企借款，而有關借款程序，係由戊○○、乙○○等負責辦理
    。其並無謊報權狀遺失申請補發，更未強令陳勝祥以房地設定抵押，並為借款之
    保證人等語。
四、經查：
（一）補發權狀部分：
  １、按刑法刑法第二百十四條所謂使公務員登載不實事項於公文書罪，須一經他人
      之聲明或申報，公務員即有登載之義務，並依其所為之聲明或申報予以登載，
      而屬不實之事項者，始足構成，若其所為聲明或申報，公務員尚須為實質之審
      查，以判斷其真實與否，始得為一定之記載者，即非本罪所稱之使公務員登載
      不實（最高法院七十三年臺上字第一七一０號判例意旨參照）。
  ２、查被告於七十九年十月十一日，曾與陳勝祥，以陳勝祥所有之臺北市○○區○○段二小段第五十五號、第一六九之一號、第一九七號土地，及其上之建物即
      門牌號碼臺北市○○路三五六巷六號一樓、同路四四三巷六號一樓房地之權狀
      遺失為由，向臺北市中山地政事務所申報遺失，請求補發權狀。該地政事務所
      據請，於七十九年十月十二日，以北市中地一字第一二六三六號予以公告，徵
      求異議。旋經丁○○於同年月十九日，檢附上述房地之權狀提出異議，而遭該
      地政事務所駁回申請等情，為被告供承屬實，並有臺北市中山地政事務所土地
      登記案件駁回理由書簽辦單、臺北市中山地政事務所公告、滅失書狀清冊在卷
      可查，堪信為真實。
  ３、惟按申請土地所有權狀或他項權利證明書補給時，應敘明其滅失之原因，檢附
      證明文件，經登記機關公告三十日，並通知登記名義人，公告期滿無人就該滅
      失事實提出異議後補給之，土地登記規則第一百二十一條定有明文。是以臺北
      市中山地政事務所所為之公告，僅在使權利關係人，對於遺失補發有異議者，
      應在公告期間，提出有關確實證明，向該地政事務所提出異議，必公告期滿，
      無人提出異議後，始得補給之。茲該地政事務所尚未為任何不實之登載，且於
      丁○○異議後，已駁回補發之申請。從而，被告此部分所為，尚與刑法第二百
      十四條使公務員登載不實罪之構成要件不合。
（二）向北企貸款部分：
  １、按刑法第三百二十八條第一項之強盜罪，係指意圖為自己或第三人不法之所有
      ，以強暴、脅迫、藥劑、催眠術或他法，致使不能抗拒，而取他人之物或使其
      交付者為要件。
  ２、查公訴意旨認被告意圖為自己不法之所有，於八十一年一月八日，先向其母取
      得四四三巷（起訴書誤為三五六巷）房地之權狀，乘陳勝祥心神喪失，致使不
      能抗拒，令彼簽名、蓋印，以該房地為抵押物，供其所營鈺守公司向北企借款
      四百四十五萬元，並為借款之保證人，因之得財產上不法之利益。因認被告該
      部分所為，係犯強盜罪云云。
  ３、惟查：
（１）檢察官起訴書犯罪事實最後一句所稱「丙○○因之得財產上不法利益」，其意
      旨應係認被告犯刑法第三百二十八條第二項之強盜得利罪。惟該項強盜得利罪
      之成立，必行為人以強暴、脅迫、藥劑、催眠術或他法，致使被害人不能抗拒
      ，而得取財產上不法之利益或使第三人得之為要件。本件縱認陳勝祥已達心神
      喪失，而不能抗拒，然陳勝祥之不能抗拒，係緣於心神喪失之精神障礙，既非
      出於被告施以強暴、脅迫、藥劑、催眠術或他法等不法之方法所致生，核與強
      盜得利之構成要件不符。
（２）又起訴書所載被告乘陳勝祥心神喪失，致使不能抗拒，令彼簽名、蓋印，以彼
      所有之房地為抵押物，設定抵押權一節。所指縱屬實情，惟陳勝祥因為心神喪
      失，致簽名、蓋印所為之意思表示，依民法之規定為無效，然該項簽名、蓋印
      既為彼所自為，仍屬真正，尚難以之為無效之意思表示，而否認為真正，並認
      係出於無權製作者之偽造。另按所謂間接正犯，係指行為人不親自實施犯罪，
      而利用無責任能力人或無犯罪意思之人實施犯罪而言，故必須被利用人之行為
      成立犯罪時，該利用者始能依間接正犯論處。本件陳勝祥所為之簽名、蓋印為
      真正，並非無制作權之人冒用有制作權者之名義而制作，即不發生偽造問題。
      自亦無從認被告係偽造上開文書之間接正犯。是依公訴意旨所指，亦難認被告
      所為涉有偽造陳勝祥署押，盜用印章，而偽造私文書並進而行使之罪嫌。
（３）再者，陳勝祥所有之四四三巷房地，係於八十年一月十一日由代書林彰棋代理
      ，以之於同年月八日簽約設定最高限額抵押四百二十萬元予北企，而向臺北市
      中山地政事務所辦理抵押權設定登記，並於同年月十六日以陳勝祥為鈺守公司
      向北企借款之連帶保證人等情，有北企八十二年二月一日北銀法字第八六五號
      函附他項權利證明書、抵押權設定契約書、保證書、土地登記申請書等附卷可
      參（見原審卷第一一二至一二三頁）。而依卷附該房地之登記謄本所載（見原
      審卷第二三五至二四八頁），該四四三巷房地，曾於八十年一月四日，以之於
      同年月三日簽約設定最高限額抵押一千萬元予戊○○，而向臺北市中山地政事
      務所辦理抵押權設定登記，並於同年月十一日以已於同年月八日清償為由，塗
      銷該底押權登記。證人戊○○雖以鈺守公司曾以四四三巷房地向三信借款，為
預防再發生同樣情事，故以之設定抵押予伊，但不久被告與乙○○夫妻即偕同
      伊母親前來索討印鑑證明，辦理塗銷云云（見原審卷第二九六頁）。姑不論證
      人戊○○之陳述各節，已據被告否認，縱屬實在，亦可得見當時陳勝祥應無告
      訴人丁○○所稱心神喪失情事，否則，如何同意設定抵押予戊○○？
（４）末查，陳勝祥於七十九年十月二十二日至八十年三月九日，確因慢性精神分裂
      病妄想型，進住國軍第八一八醫院治療，其間曾於：
  ａ、八十年一月二日由其父丁○○帶同外出，至晚上八點返回醫院。
  ｂ、八十年一月三日由其弟陳勝鋒帶同外出，至晚上六點返回醫院。
  ｃ、八十年一月九日由其父丁○○帶同外出。
  ｄ、八十年一月十二日至十三日，由其父丁○○接回院外治療。
  ｅ、八十年一月十六日由其妹戊○○帶同外出，至晚上七點返回醫院。
      上開離院等情，有該醫院八十三年三月三十一日（八三）單勤字第六九二號函
      所附之住院及休假紀錄資料可供查證（見本院上訴字卷第二一二至二一九頁）
      。經予比對相關日期，本件四四三巷房地設定抵押予戊○○、北企及陳勝祥對
      保之簽名、蓋印時日，係由其父丁○○、弟陳勝鋒、妹戊○○前往醫院接回陳
    勝祥，要無任何積極事證可資證明係由被告所為。則被告所辯該項抵押權之設
      定，原係家族同意後所為，尚非毫無所據。
五、綜上所述，告訴人丁○○之指訴，顯有瑕疵，不足憑為不利被告之證據。此外，
    復查無其他任何積極事證足以證明被告有何使公務員登載不實、強盜犯行。既不
    能證明被告犯罪，揆諸前揭規定，自應為被告無罪之諭知。又刑事訴訟法第三百
    條所謂得就起訴之犯罪事實變更檢察官所引應適用之法條，係指法院於不妨害事
    實同一之範圍內，得自由認定事實，適用法律而言（最高法院三十年上字第一五
    七四號判例意旨參照）。檢察官就向北企貸款部分，係以被告乘陳勝祥心神喪失
    ，致使不能抗拒，令彼簽名、蓋印，而為擔保，則有關陳勝祥之簽名、蓋印部分
    ，自屬真實，尚難據此起訴之事實，認定被告有偽造該部分簽名、蓋印而為擔保
    之私文書，持向北企詐借款項，而將起訴法條予以變更而為適用。原審未予詳查
    細酌，遽以被告就補發權狀部分，涉犯刑法第二百十四條使公務員登載不實罪；
    就向北企貸款部分，變更原起訴法條，認被告涉犯刑法第二百十六條、第二百十
    條行使偽造私文書罪、第三百三十九條第一項、第二項詐欺得利罪，而予以論罪
    科刑，顯有未合。被告上訴意旨否認犯罪，指摘於此，為有理由，自應由本院予
    以撤銷改判，而為被告無罪之諭知。
據上論斷，應依刑事訴訟法第三百六十九條第一項前段、第三百六十四條、第三百零
一條第一項，判決如主文。
本案經檢察官曾忠己到庭執行職務。
中      華      民      國    九十    年    十      月       三十一     日
                              臺灣高等法院刑事第五庭
                                  審判長法  官  曾  德  水
                                        法  官  楊  貴  雄
                                        法  官  林  立  華
右正本證明與原本無異。
使公務員登載不實部分不得上訴。
強盜罪部分如不服本判決應於收受送達後十日內向本院提出上訴書狀，其未敘述上訴
之理由者並得於提起上訴後十日內向本院補提理由書（均須按他造當事人之人數附繕
本）。
                                        書記官  廖  月  女
中      華      民      國    九十    年    十      月       三十一     日


司法院資訊處製作；財團法人民間司法改革基金會備份。
